臺灣屏東地方法院民事判決　　　　　　　 94年度訴字第107號
原　　　告　甲○○
被　　　告　丙○○
訴訟代理人　乙○○
上列當事人間返還占有物事件，本院於民國94年8月24日言詞辯
論終結，判決如下：
    主      文
原告之訴駁回。
訴訟費用由原告負擔。
    事實及理由
一、原告起訴主張：坐落屏東縣新埤鄉○○段第159 之6 、159
    之 8 及 159 之 10 地號土地為中華民國所有，原告自民國
    70 年間即占有上開 3 筆土地使用，並與相鄰土地即原告之
    父吳安隱所有之同段 157 之 7 及 159 之 21 地號土地共
    同於其上闢置魚塭從事養殖工作。嗣訴外人吳安隱之財產經
    債權人聲請強制執行，致其所有之前開 2 筆土地及同段199
    之 29 及 199 之 67 地號 4 筆土地及其上建物、魚塭及水
    井等地上物經本院查封拍賣，並由被告拍定取得。詎被告於
    取得拍定之土地後，即阻止原告繼續使用系爭 159 之 6 及
     159 之 8 地號土地（下稱系爭 2 筆土地），並自行占有
    系爭 159 之 6 地號土地及系爭 159 之 8 地號如附圖所示
    編號A、B 部分土地，作為養殖使用，侵害原告之占有使用
    權益。爰依民法第 96 2 條占有保謢之規定，提起訴訟，並
    於本院聲明：被告應將系爭 159 之 6 地號土地及系爭 159
    之8 地號土地如附圖所示編號 A 部分（面積 415 平方公尺
    ）及 B 部分（面積 228 平方公尺）土地交還原告。
二、被告則以：被告前於93年5 月12日於本院拍賣程序中拍定取
    得訴外人吳安隱所有之上開土地 4 筆，及其上房屋 1棟及
    漁塭、水井等地上物。又系爭 2 筆土地之前係由訴外人吳
    安隱與其所有上開土地作為整體使用於其上闢建磚造漁塭供
    養殖使用，系爭 2 筆土地之實際占有人為訴外人吳安隱，
    並非原告，原告當事人並不適格；再者，訴外人吳安隱已自
    行於點交前即破壞魚塭水電設施、拆走配電盤及供電電纜，
    而放棄占有，原告既非系爭 2 筆土地之占有使用人，自無
    權請求被告返還等語置辯，並聲明請求駁回原告之訴。
三、兩造不爭執事項：
  (一)系爭2筆土地為中華民國所有。
  (二)被告自本院93執字第1865號強制執行程序中拍定取得原屬訴
    外人吳安隱所有之上開4 筆土地及其上之建物、魚塭、水井
    。
  (三)系爭 2 筆土地及同段 159 之 10 地號國有土地原為訴外人
    葉阿申使用，於 64 年間讓與訴外人吳安隱使用，又如附圖
    所示 6 座魚池均使用同一供電設施，原用電申請人為訴外
    人吳安隱，為 64 年 10 月新設、用電地址為屏東縣新園鄉
    ○○段 159 之 7 地號土地，至 93 年 9 月 21 日終止契
    約。
  (四)系爭2 筆土地現為被告占有並作為養殖使用。
四、原告主張系爭2 筆土地自約70年間起即為其占有，僅委託訴
    外人吳安隱管理，惟為被告所否認，並以前揭情詞置辯，本
    件經整理爭點，兩造有爭執者茲為：(一)原告提起本件訴訟當
    事人是否適格；(二)原告是否為系爭 2 筆土地之原占有人；
    (三)如是，原告之占有原因是否已經消滅？經查：
  (一)原告提起本件訴訟之當事人適格部分：
    按當事人適格，係指當事人就具體特定之訴訟，得以自己之
    名義為原告或被告，而受為訴訟標的法律關係之本案判決之
    資格而言。故在給付之訴，若原告主張其為訴訟標的法律關
    係之權利主體，他造為訴訟標的法律關係之義務主體，其當
    事人即為適格。至原告是否確為權利人，被告是否確為義務
    人，乃為訴訟標的法律關係之要件是否具備，即訴訟實體上
    有無理由之問題，並非當事人適格之欠缺（最高法院93年度
    台上字第 382 號判決意旨參照）。本件原告主張其為系爭
    2 筆土地之占有人，因被告侵奪其占有本於占有物返還法律
    關係提起本訴，依其主張，其即為占有物返還法律關係之權
    利主體，被告則為義務主體，參諸前揭意旨，原告當事人應
    屬適格，至被告辯稱原告並非系爭 2 筆土地之占有人而當
    事人不適格云云，惟此係本件訴訟實體上原告請求有無理由
    之問題，並非當事人適格之欠缺，是其上開所辯即不足採。
  (二)原告是否為系爭 2 筆土地之原占有人部分：
  1.系爭2 筆土地上與相鄰之同段159 之7 、159 之21、159 之
    29、159 之 4 地號土地上闢建有如附圖所示6座磚造魚池，
    各魚池位置平均坐落一至 3 筆土地不等，現為供被告養殖
    使用等情，業經本院至現場堪驗屬實，並囑託屏東縣潮州地
    政事務所派員測量，製有勘驗筆錄及複丈成果圖附卷可稽（
    見本院卷第 75 至 78 頁、第 146 頁），足見上開六座魚
    池於興建之初，係將上開數筆土地如附圖所示之範圍作為整
    體混合使用，並以魚池為單位，而無法自各筆地號土地來區
    分何部分之魚池為誰所有，應堪予認定。
  2.上開159 之7 、159 之21、159 之29土地原為訴外人吳安隱
    所有，另系爭 2 筆土地及 159 之 10 地號土地原為訴外人
    葉阿申使用，於 64 年間讓與訴外人吳安隱使用；又如附圖
    所示魚池均使用同一供電設施，原用電申請人為訴外人吳安
    隱，為 64 年 10 月新設、用電地址：屏東縣新埤段 159
    之 7 地號土地，至 93 年 9 月 21 日因欠繳電費而終止契
    約等情業據前述，並有原告自行提出之屏東縣政府公有土地
    繳納代金地租聯單 15 紙及公地讓渡契約書影本 1 份（見
    本院卷第 168 至 182 頁及第 188 頁）及有臺灣電力股份
    有限公司屏東區營業處 94 年 6 月 24 日 D 屏東字第9406
    -0187 號函在卷可佐（見本院卷第147 頁），原告對於如附
    圖所示魚池向來均係訴外人吳安隱養殖使用亦不爭執，堪認
    如附圖所示魚池原係訴外人吳安隱所養殖使用，嗣並因未再
    繼續繳納電費而停止養殖，應可信為真實。
  3.原告原主張系爭 2 筆土地係其父吳安隱於 70 年左右期間
    交由原告使用養殖，其 72 年結婚後委託其父養殖，而其父
    吳安隱所有之土地部分則由其自行養殖，因其丈夫有工作但
    未每天回家，伊始有空天天回家幫忙，惟嗣又改稱其因無瑕
    養殖，仍委託吳安隱代為管理，收入歸原告所有（見本院卷
    第115 頁）云云。惟系爭2 筆土地及相鄰土地早於64年間即
    為訴外人吳安隱使用並申請用電，又附圖所示每座魚池均係
    坐落數筆土地之上，部分位於系爭2 筆土地上、部分則位於
    吳安隱原所有之上開土地上混合使用無從區分，衡情，如訴
    外人吳安隱欲將部分魚塭交由原告養殖使用，則理應以魚池
    為單位計算，原告卻以土地為單位，陳稱由伊使用系爭2 筆
    土地，而訴外人吳安隱之土地則自行保留養殖，顯與現況有
    違。再者，其既自承可每天回家幫忙，復又稱無瑕養殖，所
    述亦相互矛盾，而不足採。
  4.又原告既主張系爭2 筆土地為其父吳安隱交由其養殖，收入
    歸原告所有，嗣其父代為管理，養殖費用則由原告支出（見
    本院卷第65頁及115 頁）。則依其主張，應係系爭2 筆土地
    之養殖成本由原告支出並獲取收益，惟其嗣又改稱其與其父
    是混合一起經營，若有盈餘大都是其父分較多，伊大約取得
    3 分之1 云云，所述亦前後不符，且原告對於其與其父之養
    殖部分如何劃分、出資情形及盈餘如何分配等均語焉不詳，
    雖曾提其於屏東縣枋寮鄉水底寮郵局開立之存款帳戶中82年
    至87年之存褶明細為證，惟其所指收支款項日期、金額均不
    一，僅可證明其於該其間之存提款情形，並不足佐證其有所
    謂委託管理系爭2 筆土地之關係存在。
  5.至原告雖另主張其已向財政部國有財產局申請承租並補繳88
    年6 月起至93年7 月止之使用補償金138,844 元，並提出郵
    政劃撥儲金存款收據3 紙為證，並就系爭2 筆土地之使用情
    形，及聲請傳訊證人新埤村村長張宏霖及於附近耕作土地之
    四鄰葉招鳳及曾謙忠為證，惟查國有財產局係原告 93 年 5
    月間申請承租後才於93年12月10日至現場勘查，且因兩造尚
    有糾紛，故暫緩辦理原告之承租申請，有財政部國有財產局
    臺灣南區辦事處94年5 月19日臺財產南改字第0940017706號
    函附卷可佐（見本院卷第110 頁），故原告雖曾補繳土地使
    用補償金，惟並不足以此證明其為系爭2 筆土地之使用人；
    另上開三名證人或為村長，或僅係附近耕作之人，又系爭2
    筆土地早期即為吳安隱實際使用養殖至其所有之土地遭拍賣
    於點交前終止用電止業據前述，外觀上自始均為訴外人吳安
    隱所使用，而原告與其父內部是否有委託管理關係存在，一
    般外人本即難以得知，是該三名證人核並無傳訊必要。
五、綜合上述，系爭 2 筆土地之原使用人應為訴外人吳安隱，
    而非原告，原告依民法第962 條占有物返還之規定，請求被
    告交還系爭2 筆土地即無理由，應予駁回。
六、本件事證已臻明確，兩造其餘攻擊防禦方法及原告聲請傳訊
    證人張宏霖、葉招鳳及曾謙忠之證據方法，經核與判決結果
    無影響，爰不一一論述，附此敘明。
七、結論：原告之訴為無理由，依民事訴訟法第78條，判決如主
    文。
中　　華　　民　　國　　94　　年　　8 　　月　　31　　日
                  民事第一庭    審判長法　官　羅心芳
                  　　　　　　　　　　法　官　翁世容
                  　　　　　　　　　　法　官　林雅莉
正本係照原本作成。
如不服本判決，應於收受送達後20日內向本院提出上訴書狀，其
未表明上訴理由者，應於提出上訴後20日內向本院補提理由書狀
（均須按他造當事人之人數附繕本）。
　　　                                書記官　黃佳惠
中　　華　　民　　國　　94　　年　　8 　　月　　31　　日
